【裁判字號】    99,竹簡,165
【裁判日期】    990618
【裁判案由】    給付契約價金
【裁判全文】
臺灣新竹地方法院民事判決             99年度竹簡字第165號
原      告  廣通國際旅行社有限公司
法定代理人  乙○○
被      告  新竹市環境保護局
法定代理人  丁○○
上列當事人間請求給付契約價金事件，本院於民國99年6月8日辯
論終結，判決如下：
    主  文
被告應給付原告新臺幣肆萬壹仟捌佰元，及自民國九十九年二月
二十三日起至清償日止，按年息百分之五計算之利息。
原告其餘之訴駁回。
訴訟費用由原告負擔二分之一，餘由被告負擔。
本判決第一項得假執行；惟被告若以新臺幣肆萬壹仟捌佰元為原
告預供擔保後，得免為假執行。
    事實及理由
甲、程序方面：
壹、本件原告原係向本院聲請核發支付命令，惟被告業於法定期
    間內提出異議，依據民事訴訟法第521條第2項規定，即應以
    原支付命令之聲請視為起訴。
貳、按訴狀送達後，原告不得將原訴變更或追加他訴，但擴張或
    減縮應受判決事項之聲明者，不在此限，民事訴訟法第 255
    條第1項第3款定有明文。查本件原告起訴時，原係請求：「
    被告應給付原告新臺幣（下同） 209,000元，及自支付命令
    送達翌日起至清償日止，按年息百分之5計算之利息。」嗣
    於民國99年 4月13日本件調解期日到庭變更其訴之聲明為：
    「被告應給付原告83,600元，及自支付命令送達翌日起至清
    償日止，按年息百分之 5計算之利息。」核原告所為聲明之
    變更為減縮應受判決事項之聲明，揆諸前開規定，並無不合
    ，應予准許。
乙、實體方面：
壹、原告部分：
一、原告起訴主張：緣原告於98年 9月22日承攬被告98年度第二
    梯次韓國考察，並簽訂有新竹市環保局98年度第二梯次韓國
    考察勞務採購契約書（下稱系爭契約），系爭契約第 3條約
    定契約價金係以單價計算，單價係以每人22,000元計算；再
    者，依系爭契約第5條約定契約價金之給付條件：「 2.分期
    付款：(1) 契約分期付款為契約價金總金額100%，其各期之
    付款條件：第1期款於行程前7日內由乙方檢附收據等相關資
    料正式函文，甲方依契約訂定之金額50%支付。第2期款於活
    動結束無異議後乙方依契約訂定之扣除定金外餘額，惟若未
    依合約規定履行工作項目者，則依實際未執行工作項目扣款
    。」有系爭契約書可稽。查被告參加本件旅遊案之人數為19
    人，是原告依上開約定應領契約價金即旅遊費用共計418,00
    0元（22,00 0元×19人），被告亦已給付本旅遊案第一期款
    項（即50%）209,000元，而今原告已依約完成全部契約約定
    工作，扣除被告之後再給付之 125,400元，尚餘83,600元未
    付，惟被告迄今仍不給付，爰依系爭契約之法律關係提起本
    件訴訟，請求被告依約如數給付。並聲明：被告應給付原告
    83,600元，及自支付命令送達翌日起至清償日止，按年息百
    分之5計算之利息。
二、對被告答辯之陳述：
（一）本件被告以系爭契約書第12條第2項第5款之約定為抗辯事
      由，扣款契約金額20%，因而拒絕支付83,600元，然查：
   1、系爭契約書第12條第2項第5款約定載明：「於環保考察結
      束後，檢具由參加團員填寫考察品質評量表…若有半數以
      上名額團員對於所安排之行程不滿意，以驗收結算金額20
      % 扣款。」，本件被告提出此次出國團員填寫之旅行社考
      察品質評量表（下稱系爭考察品質評量表）所示統計資料
      ，經全數24名團員表示意見，回收數量有22份，其中表示
      「不滿意」之人數僅有11人，是以，不滿意人數是否已達
      到該款約定之「半數」以上，應有疑義。次按「解釋意思
      表示，應探求當事人之真意，不得拘泥於所用之辭句。」
      民法第98條定有明文，該款約定「半數以上名額團員」，
      其計算基準究係以參加團員全數為基準？抑或僅以表示意
      見之團員人數為基準？蓋系爭考察品質評量表係以參加團
      員全體之意見為檢討依據，若被告主張扣款，自應以全體
      團員之意見為準，不得單憑少部分團員之好惡而率然扣款
      。
   2、觀諸被告所提出團員填具之系爭考察品質評量表內容，表
      示「不滿意」之11人中，僅有5人具體陳述意見，其餘6人
      僅勾選「不滿意」選項，均未指出何為不滿意之具體事實
      ，是以系爭考察品質評量表所得之結果，其真實性已有可
      議之處，難以採為有利被告之認定；甚者，被告於系爭考
      察品質評量表上特別註記「依勞務採購契約書第12條第2
      項條款，於環保考察結束後請團員填寫考察品質評量表，
      若有半數以上額定團員（團員總數20人）對於所安排之行
      程不滿意，以驗收結算金額20 %扣款。」等語，意在誘導
      團員填寫系爭考察品質評量表之意願方向，顯見被告設計
      系爭考察品質評量表之初衷，實則係為扣款之託辭，而非
      為評量、檢討改進之用。
   3、就被告提出之「不滿意」具體意見詳究分析，不外乎係對
      「行程安排」、「飲食」、「服務品質」等方面有所不滿
      ，原告茲對此一一辯駁如下：
    行程安排係屬契約既定之內容，行前亦經多次討論始得定
      案，自98年 9月22日起之評選企劃書，迄98年10月20日之
      行前說明會，至98年10月26至30日之履約完成，其有關之
      行程、膳食、住宿、交通、參觀景點、保險、服務等，原
      告皆係依約履行，此一事實經證人即被告員工到庭證稱，
      可資證明，是原告既依約履行，業已符合債之本旨，難謂
      有團員不滿意之事實。
    臺韓兩國文化背景有所差異，飲食習慣大不相同，不應僅
      因少數團員不習慣或不滿意原告安排之伙食，而將責任完
      全歸咎於原告，顯失公允。
    至「服務品質」，更屬個人主觀感受之認知，團員或有批
      評指教，惟欠缺具體而特定之事實，原告對此否認之；況
      經劉鈴子領隊於98年10月30日返回臺灣後之報告，並無任
      何履約問題，未有團員所稱之情事，且劉領隊一向服務親
      切、周到，應係劉領隊因一些行程事務為恐影響原告公司
      權益，而未在第一時間應允旅客，致生誤會，劉領隊實無
      服務不佳之事由。
   4、綜上，系爭考察品質評量表之內容設計不佳，過於空泛，
      回收統計過程草率，被告以系爭考察品質評量統計結果逕
      自扣款，難謂令人信服；尤以其人數計算基準亦不符契約
      之約定，強以「回收22張，有半數以上團員為不滿意之表
      示」為由扣款，更屬無理由。況且，倘認被告扣款係有理
      由，亦應參酌民法第 252條之規定，就扣款金額准予酌減
      。
貳、被告則以：
一、此次參加韓國之行出國總人數雖有24位，但其中有 5位係自
    費參加之隨團人員，並不在系爭契約約定範圍之內，該等人
    員亦係自行向原告聯繫、繳款，故系爭契約約定範圍之人數
    實際上僅有19位，且每人團費為22,000元，契約總價額為
    418,000元，先予敘明。
二、依系爭契約第12條第2項第5款約定，於環保考察結束後，若
    有半數以上額定團員對於所安排之行程不滿意，被告即得扣
    款契約總金額20%，換算後之金額為83,600元（418,000  元
    ×20%=83,600元）。本次考察結束之後，被告請參與考察行
    程之被告團員進行品質評量，並回收19張考察品質評量表，
    其中有10位團員表示不滿意，至於另外有再回收自費人員所
    填寫之 3張考察評量表，應非系爭契約範圍之團員，故不予
    列入系爭契約第12條第5項第5款約定「半數以上額定團員」
    之人數計算，是依前開約定，已超過半數以上額定團員不滿
    意此次行程，被告自得扣款驗收結算金額即系爭契約之總金
    額20%。
三、系爭契約在招標時即已表明系爭考察品質評量表是將來評量
    及付款之參考，並以系爭契約範本、系爭考察品質評量表範
    本作為招標說明書之附件，用以約定認定之標準，且系爭考
    察品質評量表之內容為制式內容，原告在簽約時並無意見。
    另查，系爭考察品質評量表是被告參團人員於國外行程之最
    後一天填寫的，不滿意部分包含服務人員、導遊品質方面等
    ，故被告為公務機關，依據系爭契約內容、評量表統計結果
    予以扣款，並非原告所稱以扣款為目的或無故拒絕付款之情
    形。
四、綜上所述，原告之訴並無理由，不應准許，為此聲明：1、
    原告之訴駁回。2、如受不利之判決，請准供擔保免為假執
    行。
、本院之判斷：
一、查原告主張被告此次韓國參團人員總共有24位，其尚有83,6
    00元未給付原告，被告應予給付等語，被告固不否認此次韓
    國參團人員共有24位，目前尚有83,600元未給付，惟辯稱系
    爭契約適用之對象僅是被告出國考察人員，並未包含自費之
    隨團人員，故適用系爭契約之被告出團考察人員僅有19名，
    故契約金額為418,000 元，而被告出團考察人員中有10位團
    員填寫考察品質評量表表示不滿意，已超過出團人數半數以
    上，故依系爭契約書第12條第2項第5款約定，被告自可扣款
    驗收結算金額即系爭契約金額20 %，換算為83,600元等語，
    是本件之爭點在於被告依據系爭契約書第12條第2項第5款約
    定及系爭考察品質評量表內容，對原告扣款83,600元是否有
    理由？茲說明如下：
（一）查原告參與被告98年度第二梯次韓國考察之採購投標活動
      過程中，被告所提新竹市環境保護局評審作業說明，其中
      第 3點載明活動經費及人數為：「本出國考察觀摩一梯次
      出發，費用約新臺幣45萬元，活動行程為期5天（至少2天
      在首爾參訪），參加人數預估20人（以最多20人為原則，
      實際出國人數議價前決定之）。」（見99年度促字第206
      號支付命令卷第77頁），且觀系爭契約第 3條所約定之契
      約價金為：「單價計算法，契約價金新臺幣 440,000元整
      （暫以出團考察人數20人，單價每人22,000元計算，含簽
      證費、稅捐、規費及強制性保險之保險費、門票、食、宿
      、行李搬運、機場接送等一切參觀考察費用）（不含護照
      ）」，此有新竹市環境保護局評審作業說明、系爭契約影
      本在卷可稽（見本院99年度促字第206號支付命令卷第5、
      77  頁），足見兩造簽定系爭契約約定此次出團考察人員
      之每人團費為22,000元，且以20人為系爭契約出團考察人
      數之上限。再查，被告主張此次韓國參團人員總共雖有24
      人，但依據系爭契約付款之被告參團人員僅係其中19名，
      目的為環保業務考察，其餘 5人則屬隨團之家屬或被告局
      外之人員，均採自費方式參團一情，為原告所不否認（見
      本院卷第75頁），復有證人即此次出團被告人員甲○○到
      庭證稱：「（問：本團考察名單人員哪些是新竹市環保局
      出資參團之人員《提示出國人員名單》？）答：編號 6到
      13都是，14到23都是， 2號局長部分聽說是自費，其他不
      是局內人員就不清楚。」、證人即此次出團被告人員丙○
      ○到庭證稱：「（問：本團考察名單人員哪些是新竹市環
      保局出資參團之人員《提示出國人員名單》？）答：編號
      2、6到23。局長是否為新竹市環保局出資參團我不清楚，
      其餘是。」、「（問：邵小姐部分？）答：全額自費，用
      他自己匯款給旅行社方式給付。繳約2萬2千元左右，沒有
      扣款。」等語在卷可稽（見本院卷第49頁背面、第51頁）
      ，堪信被告上開主張為真實，是認扣除被告人員19名外，
      其餘參團之 5人均為自費、自行參團之人，其等與原告間
      應另成立旅遊契約，非屬系爭契約所定適用之範圍，應無
      疑義。況查，原告於支付命令聲請狀中亦自承被告參加本
      件旅遊案之人數為19人，原告依系爭契約應領契約價金即
      旅遊費用共計 418,000元（22,000元×19=418,000元）」
      等語在卷（見支付命令卷第 2頁），茍若原告主張系爭契
      約出團考察人數應以24人計算一情為真，何以原告本件起
      訴所主張之系爭契約總金額為418,000元，而非528,000元
      （22,000元×24=528,000元），益證徵兩造系爭契約所適
      用之對象僅限於被告此次出團考察之19名人員，未包含其
      餘自費、自行參團之5人，先與敘明。
（二）次查，被告主張其回收系爭考察品質評量表總共22張，其
      中被告此次考察團員占其中19張，被告人員分別有 3人表
      示滿意、 6人表示普通、10人表示不滿意，其不滿意之事
      項包括出團之「行程安排」、「飲食」、「服務品質」等
      事項一情，業據被告提出旅行社考察品質評量表統計資料
      及考察品質評量表22張附卷可稽（見本院卷第13 -24頁）
      ，復為原告所不否認，堪信為真實，故被告此次考察團員
      19名中有10人為「不滿意」之評量，堪予認定。至原告主
      張系爭考察品質評量表上註記「依勞務採購契約書第12條
      第 2項條款，於環保考察結束後請團員填寫考察品質評量
      表，若有半數以上額定團員（團員總數20人）對於所安排
      之行程不滿意，以驗收結算金額20 %扣款。」等語，意在
      誘導團員填寫該不滿意之評量結果，其設計不良、過於空
      泛，非為評量之用，且僅有 5名被告人員具體陳述不滿意
      之意見，其餘 6人僅勾選「不滿意」選項，應認系爭考察
      品質評量表不足作為評量扣款之依據云云，惟查，被告舉
      行98年度第二梯次韓國考察之採購投標活動所公告之新竹
      市環境保護局投標須知，附有98年度第二梯次韓國考察契
      約範本、旅行社考察品質評量表範本（見支付命令卷第54
       -72頁）一節，為兩造所不爭執，是認原告於投標當時即
      知悉旅行社考察品質評量表範本載有「依勞務採購契約書
      第12條第 2項條款，於環保考察結束後請團員填寫考察品
      質評量表，若有半數以上額定團員（團員總數20人）對於
      所安排之行程不滿意，以驗收結算金額20% 扣款。」等語
      。且觀投標須知所附旅行社考察品質評量表範本與系爭考
      察品質評量表之格式、內容、附註文字均相符合，又系爭
      考察品質評量表為系爭契約之附件資料，當屬系爭契約內
      容之一，自有拘束兩造之效力。第查，系爭考察品質評量
      表之設計僅有「滿意」、「普通」、「不滿意」、「其他
      （請表示意見）」等四項選項，並未硬性規定評量之團員
      必須陳述具體意見等情，為原告簽約時所明知而未異議，
      故而，原告主張系爭考察品質評量表設計不良、選項過於
      空泛，應不受此等評量表評量意見之拘束云云，顯非有據
      。
（三）再查，證人即此次被告出團人員甲○○到庭證稱：「（問
      ：考察品質評量表何時填寫？）答：行程的最後一天，韓
      國機場有發表格填好後交給厲專員。」、「（問：考察品
      質評量表是否為本人所填寫《提示卷內評量表予證人》？
      ）答：名字是我本人親簽。」，證人即此次被告出團人員
      丙○○到庭證稱：「（問：考察品質評量表何時填寫？）
      答：有填寫考察評量表，於最後一天，在韓國機場那天，
      當場填寫後交回。」、「（問：考察品質評量表是否為本
      人所填寫《提示卷內評量表》？）答：是我本人親寫。」
      、「（問：證人有無親眼看到被告其他人員在韓國機場填
      寫評量表？）答：有。」（見本院卷第50頁、第51頁背面
      ），足徵被告提出之系爭考察品質評量表均係被告此次出
      團考察人員於出國行程最後一日在韓國機場親自填寫，要
      無事後造假之可能，堪認系爭考察品質評量表所表彰之意
      見即為被告此次出團考察人員之評量意見。甚且，被告出
      國考察人員填寫之系爭考察品質評量表中，有 5份具體載
      明不滿意之事由，核與證人即此次出團被告人員甲○○、
      丙○○到庭結證此次出團缺失之內容大致相符（見本院卷
      第50頁、第51頁背面），益證被告此次出國考察人員填寫
      不滿意之意見應有所依憑，並非為扣款而蓄意填寫。從而
      ，原告主張系爭考察品質評量表不足作為評量扣款之依據
      云云，殊非可採。
（四）末按系爭契約書第12條第2項第5款約定：「於環保考察結
      束後，檢具由參加團員填寫考察品質評量表（如附件）…
      。若有半數以上名額團員對於所安排之行程不滿意，以驗
      收結算金額20%扣款。」查系爭契約總金額為418,000元，
      所定被告考察團員人數為19人，均填寫系爭考察品質評量
      表19份，其中有10人為「不滿意」之評量等情，業如前述
      ，故認系爭契約所定被告此次出團考察之人有一半以上之
      人對所安排之行程不滿意，被告主張依據上開條款約定予
      以扣款，洵屬有據。
二、原告主張如被告扣款係有理由，請求依據民法第 252條規定
    酌減扣款金額等語，經查：
（一）按約定之違約金過高者，法院得減至相當之數額，民法第
       252條定有明文。至於是否相當，即須依一般客觀事實，
      社會經濟狀況及當事人所受損害情形，以為斟酌之標準。
      又違約金是否相當，應依一般客觀事實、社會經濟狀況及
      當事人所受損害情形，以為衡量之標準，若所約定之額數
      ，與實際損害顯相懸殊者，法院自得酌予核減，並不因懲
      罰性違約金或賠償額預定性違約金而異（最高法院79年台
      上字第1915號判例、82年台上字第2529號判決意旨參照）
      。
（二）查系爭契約第12條第2項第5款約定，被告於半數以上名額
      團員不滿意行程安排時，得扣款驗收結算金額即契約總金
      額 20%，即被告得免除給付此部分報酬予原告，換言之，
      原告無法向被告請領契約總金額20 %之費用，核其款約定
      之性質應屬於懲罰性質之違約金。觀系爭契約之扣款係以
      被告此次出國考察人員有無半數以上之團員對於所安排之
      行程不滿意為要件，然查證人即此次出團領隊劉鈴子到庭
      證述：「（問：有人中途加入或中途離開？）答：新竹市
      長、環保局長是98年10月26日自行搭乘17點10分飛機，新
      竹市長於同年10月28日先行離開，環保局長同年10月30日
      提前離開。搭的飛機都是旅行社交代安排的。」等語在卷
      可稽（見本院卷第75頁背面、第76頁），足徵此次出團考
      察之行程非同於一般觀光旅遊採團進團出之模式，尚需兼
      顧其他隨團人員之特別行程安排，自較一般旅遊行程難以
      掌握。且查，證人即此次被告出團人員甲○○到庭證稱：
      「（問：此次出團不滿意之原因？）答：出團第一天在臺
      灣機場就有發生問題，領隊不專業，行前說明會提到丙○
      ○、邵柏嘉住同一間，但出團沒有安排住在一間，反應後
      才重新調整。到韓國後有人不吃某些東西，要求更換其他
      食物，但不同意更換，第二天第三天發生同樣情形才更換
      。..」、「（問：這次食宿、交通、景點門票的安排上與
      行程說明會有無出入？）答：有一兩個景點有改變，我們
      有簽名同意變更，其他如保險、食宿部分沒有出入。」、
      「（問：按照慣例應該是雙人同房，一人一床，但經被告
      團員反應後，我們已將團員及其家屬併為同一間、局長單
      獨一間，證人有何意見？）答：反應後有改善。...」等
      語，以及證人即此次出團領隊劉鈴子到庭證述：「（問：
      此次證人帶團的服務品質，如房間及交通的部分？）答：
      我自認我做的很好，房間的問題我也馬上處理。導遊說由
      於車子有狀況，不會是原車來接送，所以行李無法放在巴
      士上運回。KTS 一定是每個人都有座位，不可能有人沒有
      座位，是按號碼坐的。團員的問題我都馬上解決，而且有
      團員到東西遺失了，我也請導遊找回來，甚至有團員表示
      護照掉了，我也盡力幫她找。」等語在卷可稽（見本院卷
      第50頁正背面、第76頁背面、第77頁），足見原告之安排
      雖有不周全之處，惟經出團人員反應後，原告人員已處理
      、聯繫並彌補缺失。從而，本院審酌此次出團行程之特殊
      性、原告行程安排欠佳之程度、事後彌補之情況、評量結
      果為3人表示滿意6人表示普通10人表示不滿意、對被告此
      次出國考察之影響及所受損害等一切情狀，認被告主張違
      約扣款應以契約總金額10%計算，即41,800元（418,000×
      10%=41,800）為適當，且合於公平，逾此部分即屬過高，
      即非有理，故系爭契約約定被告得以契約總金額20 %扣款
      之違約金約定過高，應予酌減為契約總金額10%。
（三）準此，被告抗辯依據系爭契約書第12條第2項第5款予以扣
      款41,800元，應屬合理，逾此部分，則非有據，依此計算
      ，被告依約扣款後，尚應給付原告41,800元（83,600-41,
      800=41,800元）。
三、綜上所述，原告請求被告給付41,800元（83,600-41,800=41
    , 800元），及自99年2月23日起至清償日止，按年息百分之
     5計算之利息，自屬正當，應予准許，逾此範圍之請求，即
    非有據，應予駁回。
肆、本件判決之基礎已臻明確，兩造其餘之攻擊防禦方法及舉證
    ，核與判決無影響，毋庸一一論列，附此敘明。
伍、本件為民事訴訟法第427 條第1 項適用簡易訴訟程序之事件
    ，就原告勝訴部分，爰依職權宣告假執行；又被告陳明願供
    擔保，請免為假執行，經核無不合，爰酌定相當之擔保金額
    准許之。
陸、據上論結，本件原告之訴為一部有理由，一部無理由，依民
    事訴訟法第436 條第2 項、第79條、第389 條第1 項第3 款
    、第392條第2項，判決如主文。
中    華    民    國    99    年    6    月    18    日
                  新竹簡易庭    法  官   羅惠雯
以上正本係照原本作成。
如對本判決上訴，須於判決送達後20日內向本院提出上訴狀。
中    華    民    國    99    年    6    月    18    日
                                書記官   李勻淨

司法院資訊處製作；財團法人民間司法改革基金會備份。
